臺灣高等法院民事判決　　　　　　　　 95年度上易字第978號
上　訴　人　己○○
訴訟代理人　石麗卿律師
被　上訴人　合作金庫商業銀行股份有限公司
法定代理人　丁○○
訴訟代理人　甲○○
上列當事人間請求清償借款事件，上訴人對於中華民國95年9月
29日臺灣臺北地方法院95年度訴字第8938號第一審判決提起上訴
，經本院於96年5月1日言詞辯論終結，判決如下：
    主  文
原判決關於命上訴人給付部分及命上訴人負擔訴訟費用之裁判均
廢棄。
上開廢棄部分，被上訴人在第一審之訴駁回。
第二審訴訟費用新台幣玖仟參佰元由被上訴人負擔。
    事實及理由
一、本件被上訴人之法定代理人原為吳繁治，嗣於民國（下同）
    95年12月31日變更為丁○○，有財政部95年12月27日台財人
    字第09508516800號函可按（見本院卷第64、65頁），已據
    其具狀聲明承受訴訟（見本院卷第63頁），核無不合，應予
    准許，合先敘明。
二、被上訴人起訴主張：原審共同被告馬啟翃於92年1月30 日邀
    同上訴人為連帶保證人，簽立借據（下稱系爭借據）向被上
    訴人借款新台幣（下同）80萬元，約定借款期限7 年（即自
    92年1月30日起至99年1月30日止），本息自92年2月28 日起
    ，以每1個月為1期，共分84期，依年金法平均攤還，利息按
    被上訴人基準利率加碼年息2.585%計算，並約定如未按期償
    還本息時，逾期在6個月以內者，按上開利率10% ，逾期6個
    月以上者，其超過部分按上開利率20% 計付違約金，且如有
    任何一期不依約清償或攤還時，即喪失期限利益，借款視為
    全部到期。詎馬啟翃自94年5 月29日起即未依約繳款，尚欠
    本金567,049 元迄未清償，爰依消費借貸及連帶保證之法律
    關係，請求馬啟翃及上訴人連帶給付被上訴人567,049 元，
    及自94年5月30日起至清償日止，按年息5.755% 計算之利息
    ，並自94年7月1日起至清償日止，其逾期在6 個月以內者，
    按上開利率10%，其逾期超過6 個月以上者，按上開利率20%
    計付違約金等語。原審為被上訴人勝訴之判決，被上訴人對
    於上訴人之上訴則聲明駁回上訴。（馬啟翃部分未據聲明不
    服，爰就被上訴人關於此部分之主張不予贅述，附此敘明。
    ）
三、上訴人則以：其並未同意擔任馬啟翃之連帶保證人，亦未在
    系爭借據上簽名、用印，被上訴人請求上訴人就本件借款負
    連帶保證人責任，自屬無據等語，資為抗辯。原審為上訴人
    敗訴之判決，上訴人不服，提起上訴，並聲明：(一)原判決關
    於不利於上訴人部分廢棄。(二)上開廢棄部分，被上訴人在第
    一審之訴駁回。
四、經查被上訴人主張馬啟翃於92年1月30日 邀同上訴人為連帶
    保證人，簽立系爭借據向被上訴人借款80萬元，被上訴人隨
    即於當日放款80萬元，存入馬啟翃在被上訴人銀行所開設帳
    號0000000000000號存款帳戶，依約馬啟翃應自92年2月28日
    起按月攤還本息，然馬啟翃自94年5月29 日起即未依約還款
    ，尚欠借款本金567,049 元迄未清償等情，固據提出系爭借
    據、各類存款分戶交易明細表、放款帳務序時紀錄明細表、
    放款帳務資料查詢單、消費者貸款申請書及授信批覆書為證
    （見原審卷第6至12頁，本院卷第20、21、23 頁）；惟上訴
    人否認有於系爭借據連帶保證人欄簽名、用印及同意擔任該
    借款之連帶保證人。經查：
  (一)被上訴人主張上訴人於92年1月30 日亦邀同馬啟翃為連帶保
    證人，簽訂借據向被上訴人借款40萬元（下稱系爭40萬元借
    據），並在被上訴人銀行開立帳號0000000000000 號之活期
    儲蓄存款帳戶，而彼等2人於92年1月29日即先同赴被上訴人
    所屬民權分行營業處所辦理對保手續，親自簽署授信約定書
    ，並留有國民身分證及軍人身分證以供查核，而於被上訴人
    在翌(30)日撥款後，上訴人隨即於當日提領120,030元、241
    ,519 元及32,200 元，分別匯入上訴人在其他銀行所設立之
    存款帳戶內，顯見系爭借據上關於上訴人之簽名、印文確屬
    真正等情，並提出系爭40萬元借據、授信約定書、上訴人之
    國民身分證及軍人身分證、印鑑卡、存摺存款綜合約定書、
    取款憑條及匯款申請書代收入傳票為證（見本院卷第22、22
    -1、24-1、36、81至92頁）。惟查系爭借據、系爭40萬元借
    據及上開印鑑卡、授信約定書、存摺存款綜合約定書、取款
    憑條上關於上訴人名義之簽名筆跡及印文固均相同（見原審
    卷第6、7頁，本院卷第22、24-1、36、86、88、92頁），然
    經本院當庭勘驗結果，上開簽名筆跡核與卷附由上訴人親自
    簽名之聲明上訴狀、聲明異議狀、民事聲請閱覽卷宗狀及民
    事委任書（見本院卷第3、7、25、58頁）上之簽名筆跡不符
    （見原審卷第99頁），其印文亦顯不相同，另核與上訴人於
    94年9月21 日向被上訴人申請結清上開存款帳戶時所書立之
    「各類存款結清帳戶申請書」上之簽名筆跡及印文亦不相符
    （見本院卷第93、99頁），是上訴人抗辯其未在系爭借據上
    連帶保證人欄簽名、用印，應屬可取。
  (二)被上訴人雖又主張上開「各類存款結清帳戶申請書」上關於
    上訴人之地址「桃鶯路」部分筆跡（見本院卷第93頁）與系
    爭借據上關於上訴人之地址「桃鶯路」部分筆跡（見本院卷
    第80頁），以肉眼判斷近乎雷同，足證上訴人確有在系爭借
    據上簽名同意擔任連帶保證人。惟對照上開「各類存款結清
    帳戶申請書」及系爭借據連帶保證人欄關於上訴人地址之全
    部記載，依肉眼觀察結果，其二者之字型外觀及筆順均不相
    同，難認係同一人所為。是被上訴人僅擷取其中部分文字比
    較，而認二者均係由上訴人所書立，自不足取。
  (三)據證人乙○○在本院到場證稱：「當初我退伍後，是從事貸
    款仲介業務，透過己○○認識馬啟翃，因馬啟翃要辦貸款，
    馬啟翃把證件交給我，我把證件再交給戊○○」，「隔了1
    、2星期，己○○才要辦貸款，並將證件交給我，己○○與
    馬啟翃的證件不是一起交給我的。己○○的證件我交給戊○
    ○，當時戊○○是我的上司，我招攬客戶後，就將證件交由
    戊○○處理」，「（馬啟翃與己○○辦貸款）不需要（保證
    人），否則應該一起交證件，他2人辦理貸款時也沒有說要
    互為連帶保證人」，「我將證件交給戊○○後，後續工作與
    我無關，所以貸款是否核准、貸款金額及其他貸款事項我都
    不知道。己○○貸款後有與我談到他有貸到款，並沒有提到
    他與馬啟翃互為連帶保證人之事，我也不知道他2人貸款是
    互為連帶保證人」，「（己○○交給我）國民身分證、軍人
    身分證與財力證明，沒有交給我印章、貸款申請書，沒有填
    寫借據」等語（見本院卷第47至48頁）；而證人戊○○亦到
    場證稱：「我有收過他2人 (指上訴人及馬啟翃）的資料，
    很久以前（時間不記得）由乙○○先後交給我，應是馬啟翃
    的資料先交給我，隔幾天後，己○○的證件也交給我，他2
    人的證件交給我之後，我再交給中正保險代理人股份有限公
    司，不是我去辦理貸款的」，「我不清楚（他2人的貸款是
    否需要保證人）」，「（乙○○將該2人之證件交給我時）
    沒有（告知他們同意互為連帶保證人）」，「我把證件交給
    公司後，後續程序都由公司處理…我僅負責業務部分（即招
    攬客戶），至於貸款部分不是由我負責」，「（證件是交給
    ）公司經辦的小姐」，「我證件不是交給（黃從政），但本
    件貸款我後來聽說是由他辦理的」，「我不知道（本件貸款
    有無要求馬啟翃與己○○本人到合作金庫辦理貸款事宜）」
    ，「（我將己○○及馬啟翃的證件交給公司時）沒有（告訴
    公司承辦人員他們2人同意互為連帶保證人）」，「乙○○
    交給我的就是上開證件（指國民身分證、軍人身分證與財力
    證明），沒有印章、貸款申請書」等語（見本院卷第47-1、
    48頁）。由上開證詞可證上訴人及馬啟翃係分別委由中正保
    險代理人股份有限公司（下稱中正公司，已於95年9月13日
    為解散登記－見本院卷第70頁）向被上訴人辦理貸款事宜，
    而彼等僅交付證人乙○○及戊○○國民身分證、軍人身分證
    與財力證明，並未交付印章、書妥之借據及貸款申請書，亦
    未表示同意互為貸款之連帶保證人。
  (四)證人即被上訴人之職員丙○○雖在本院到場證稱：「（己○
    ○及馬啟翃的貸款）是（由我辦理對保）的」，「事隔太久
    ，我無法確定（是否在庭上之己○○本人到銀行辦理對保）
    。但是我們的對保程序，就是要核對本人及身分證正本、軍
    人的身分證正本，並將證件影印存證」，「不接受（代理人
    代理客戶辦理貸款）。所有貸款無論金額若干都要本人親自
    到場辦理」，「（馬啟翃及己○○的貸款申請文件，確實)
    是 (由我對該2人辦理對保手續）的」，「（該2人之貸款申
    請文件）是（由黃從政送件）的」等語（見本院卷第48頁）
    。惟查證人丙○○係系爭借據對保手續之承辦人員，現仍在
    被上訴人公司任職，是本件借款是否確實依被上訴人之內部
    作業程序辦理對保手續，事涉證人丙○○有無違背職務之行
    為，故證人丙○○與本件訴訟結果實具有相當利害關係，實
    難僅憑其所為上開證詞，即得據以為有利於被上訴人之認定
    。
　(五)被上訴人另主張上訴人自92年3月起均依系爭40萬元借據之
    約定正常繳納本息，甚至於94年6月20日提前清償完畢，顯
    見系爭借據及系爭40萬元借據上其名義之簽名確屬真正等語
    。惟查上訴人並未否認有委由中正公司代為向被上訴人辦理
    貸款事宜，且其確已獲被上訴人核撥40萬元之貸款，已如前
    述，則上訴人雖未於系爭40萬元借據上簽名、用印，然其承
    認該借據之效力，並依約清償該筆借款，於法並無不合，惟
    此與上訴人是否承認系爭借據上連帶保證契約部分之效力，
    而同意擔任馬啟翃本件借款之連帶保證人，要屬二事，是被
    上訴人所為此部分之主張，尚不足取。
  (六)依「合作金庫銀行辦理公教人員小額貸款要點」第3點及第4
    點規定，上訴人及馬啟翃所為上開貸款固均需徵取連帶保證
    人，始得獲准核貸（見本院卷第96頁），然依通常情形，上
    開貸款要點之規定非必為欲向被上訴人申請貸款者所知悉，
    而被上訴人復無法舉證證明上訴人及馬啟翃於向被上訴人申
    請貸款時，即已知悉上開規定，是被上訴人執此主張上訴人
    及馬啟翃確有同意互為貸款之連帶保證人，亦不足取。
  (七)被上訴人另主張上訴人在原審並未提出任何抗辯，其於提起
    上訴後，始爭執系爭借據上其名義之簽名非屬真正，顯違反
    民事訴訟法第196條第1項之規定。惟查上訴人係現役軍人，
    有軍人身分證可稽（見本院卷第22-1頁），而原審於95年8
    月14日將本件起訴狀繕本及開庭通知書依上訴人之戶籍地址
    送達（見原審卷第13、17頁），已與民事訴訟法第129條規
    定有違，嗣原審於95年9月15日第1次言詞辯論期日，即依被
    上訴人之聲請而為一造辯論終結，依其情節，上訴人顯未被
    賦予完全辯論之程序上保障，是上訴人雖於提起上訴後始為
    上開實體爭執，並為舉證活動，尚難認其係意圖延滯訴訟，
    而有逾時提出攻擊防禦方法之情事，是被上訴人所為此部分
    之主張，亦不可取。
五、綜上所述，被上訴人既不能證明與上訴人間就馬啟翃之本件
    借款債務成立連帶保證契約，則被上訴人依據連帶保證之法
    律關係，請求上訴人就本件借款債務負連帶清償之責，自屬
    無據，應予駁回。從而，原審就此部分所為上訴人敗訴之判
    決，尚有未洽，上訴意旨指摘原判決此部分為不當，求予廢
    棄改判，為有理由，應予准許。
六、至兩造其餘之攻擊或防禦方法及未經援用或進行調查之證據
    ，經本院斟酌後，認為均不足以影響本判決之結果，自無予
    以調查或逐一詳予論駁之必要。附此敘明。
七、據上論結，本件上訴為有理由，依民事訴訟法第450條、第
    78條，判決如主文。
中　　華　　民　　國　　96　　年　   5　　月　　22　　日
                    民事第四庭
                        審判長法  官  張劍男
                              法  官  丁蓓蓓
                              法  官  彭昭芬
正本係照原本作成。
不得上訴。
中　　華　　民　　國　　96　　年　　 5　　月　　22　　日
                              書記官  丁華平
